臺灣板橋地方法院民事判決　　　　　　　99年度訴字第2280號
原???告?丙○○?住新北市○.
訴訟代理人?詹文凱律師
被???告?甲○○ ?住新北市.
訴訟代理人?秦嘉逢律師
上列當事人間請求遷讓房屋等事件，本院於100 年5 月9 日言詞
辯論終結，判決如下：
    主  文
原告之訴及假執行之聲請均駁回。
訴訟費用由原告負擔。
    事實及理由
一、程序方面：
    按訴狀送達後，原告不得將原訴變更或追加他訴。但請求之
    基礎事實同一者、擴張或減縮應受判決事項之聲明者，以及
    不甚礙被告之防禦及訴訟之終結者，不在此限。又，被告於
    訴之變更或追加無異議，而為本案之言詞辯論者，視為同意
    變更或追加，民事訴訟法第255 條第1 項第2 款、第3 款、
    第7 款、第2 項分別定有明文。復按原告於判決確定前，得
    撤回訴之全部或一部。但被告已為本案之言詞辯論者，應得
    其同意，民事訴訟法第262 條第1 項亦定有明文。查本件原
    告起訴時，本僅列被告戊○○1 人，且訴之聲明為被告應將
    坐落新北市○○區○○街28巷1 號2 樓房屋全部連同土地所
    有之贈與應予撤銷，並予塗銷所有權贈與登記；暨被告應自
    即日起至登記移轉交還房屋之日止，按月給付原告相當租金
    每月新臺幣（下同）12,000元之違約金（見本院補字卷第3
    頁）。嗣於民國99年7 月12日以訴外人甲○○為上揭房地之
    所有權人為由，而具狀追加訴外人甲○○為被告（見本院補
    字卷第12頁）。後又於99年12月22日再次變更其訴之聲明（
    見本院卷第13頁），迨100 年1 月19日始最後確定其訴之聲
    明為被告應將如附表所示之不動產所有權移轉登記予原告；
    被告應將前項不動產返還予原告；被告應自88年2 月5 日起
    至返還上開不動產之日止，每月給付原告8,000 元。」，並
    當庭撤回對被告戊○○之起訴（見本院卷第35頁）。核原告
    上揭所為，或經被告同意，且其請求之基礎事實同一，或係
    屬擴張或減縮應受判決事項者，依上說明，均不在禁止之列
    ，自應准許，合先敘明。
二、原告起訴主張：
  (一)緣坐落新北市○○區○○段288 號土地，面積903.99㎡，權
    利範圍10000 分之176 （重測前新北市○○區○○段八張小
    段21號）及其上同段218 建號（重測前為新北市○○區○○
    段八張小段885 建號），門牌號碼新北市○○區○○街28巷
    1 號2 樓建物（即如附表所示不動產，下稱系爭房地）原為
    原告於83年12月2 日所出資購買，總價款為310 萬元，資金
    來源則為原告於83年6 月間出售所有平鎮房地之得款290 萬
    元所支付。又系爭房地原本由被告之父即訴外人許錦樺預購
    ，已支付定金40萬元，但訴外人許錦樺無力支付後續價金，
    以致將遭建設公司斷頭解約並沒收定金，故方由原告出面承
    接，由原告以售出平鎮房地所得之290 萬元支付剩餘之價金
    及相關費用，並無貸款。至系爭房地嗣後向中國己○銀行股
    份有限公司（下稱己○銀行）貸款230 萬元乙事，則係因訴
    外人丁○○為其個人周轉所需，商請原告以新購之系爭房地
    為其擔保，並非購買系爭房地之貸款，故事後該貸款由訴外
    人丁○○清償，實乃當然之理。
  (二)又原告購入系爭房地後，因原告之大哥即訴外人丁○○之要
    求，原告不敢違抗，遂應允訴外人許錦樺（即原告四弟、被
    告之父）一家人居住系爭房地內。後訴外人許錦樺不幸去世
    後，原告本欲將系爭房地收回出售，然斯時訴外人丁○○又
    告以原告不許出售，並云：「被告一家已住習慣，你不要賣
    給別人，我來從中協調，把被告之父原有坐落新北市○○區
    ○○路1 段房地賣掉，將所得價款給付予你100 萬元為補償
    」等語。原告遂應長兄即訴外人丁○○之提議，於87年12月
    20 日 以贈與為原因，於88年2 月5 日將系爭房地辦妥移轉
    登記予被告，惟同時約定被告應將其庚○房地出售，並將所
    得價款中之100 萬元給付原告為補償。當時被告年僅11歲，
    故所為及所受意思表示均係由其母即訴外人戊○○代理。詎
    料，待一切過戶手續辦妥完竣後，原告向被告要求應給付該
    100 萬元之款項時，被告及訴外人丁○○竟均置之不理，且
    此數年間屢催其等履行，卻遭冷嘲熱諷，迄今未給付。另被
    告之母即訴外人戊○○因自知理虧，乃於99年2 月7 日親自
    寫下證明書表明當初有約定100 萬元之情事。因此，被告既
    迄今仍未將所承諾之100 萬元向原告為給付，而原告上開贈
    與行為同時要求被告給付100 萬元，屬附負擔之贈與，依民
    法第412 條第1 項規定，因被告並未履行其負擔，原告自得
    撤銷所為之贈與，且原告亦已以起訴狀繕本之送達通知被告
    所為撤銷贈與之意思表示，則該贈與關係應已溯及自始不存
    在。另，再退步言，縱依被告所自承之事實，其賣掉渠父親
    坐落新北市庚○區之房地後，亦應將餘款20幾萬元給付與原
    告，此乃贈與之負擔。故本件不論是100 萬元，抑或20餘萬
    元均屬贈與之負擔，且被告又無履行任一項，則原告自得撤
    銷贈與，並於100 年5 月9 日當庭再次確認表達撤銷之意思
    表示。原告撤銷贈與契約後，被告受有系爭房地之所有權即
    屬無法律上原因，應依民法不當得利之規定，返還其利益與
    原告。
  (三)此外，被告尚應返還原告相當於租金之利益，蓋被告除獲有
    系爭房地之所有權外，尚因居住系爭房地內而獲有相當於租
    金之利益，亦應一併返還。而系爭房地之租金，依據附近相
    類似之租金行情，其每月每坪為295 元至443 元，系爭房地
    為77.33 ㎡，即23.39 坪，每月租金在6,900 元至10,362元
    間，故以每月8,000 元為原告請求返還之金額。
  (四)至被告又抗辯訴外人戊○○所書寫之證明書係遭詐欺、脅迫
    下所寫，並表示撤銷其意思表示云云。然其書寫之當時，尚
    有他人在場，可資證明並無詐欺脅迫之情事，且被告對於如
    何詐欺、脅迫，亦未表明，況該證明書內容僅為事實之陳述
    ，並無「意思表示」之性質，自亦無從依民法第92條規定為
    撤銷甚明。
  (五)為此，爰依民法不當得利之法律關係（見本院卷第35頁），
    提起本件訴訟，並聲明求為判決：(1)被告應將如附表所示之
    不動產所有權移轉登記予原告所有。(2)被告應將前項不動產
    返還予原告。(3)被告應自88年2 月5 日起至返還上開不動產
    之日止，每月給付原告8,000 元。(4)第2 項及第3 項聲明，
    原告願供擔保，請准予宣告假執行。
三、被告則以下列情詞，資為抗辯，並聲明求為判決：原告之訴
    及假執行之聲請均駁回；如受不利益判決，願供擔保請准宣
    告免為假執行。
  (一)坐落於新北市庚○區之房地（下稱庚○房地）原係被告之父
    即訴外人許錦樺所有，訴外人許錦樺往生後，則由訴外人戊○○繼承取得。至本件系爭房地則係由訴外人許錦樺出資40
    萬元、訴外人丁○○出資80萬元，另貸款230 萬元所購得，
    並非原告出資所購，僅係因原告同意將其子過繼訴外人丁○○，始先登記於原告名下，迨原告小孩長大後，再辦理過戶
    予他。嗣訴外人許錦樺往生後，為求其家人與親屬間彼此能
    就近有照應，訴外人丁○○、戊○○乃與原告協議：「將上
    揭庚○房地予以出賣，原告將系爭房地移轉登記予被告，該
    庚○房地所賣得之價金於用以償還系爭房地貸款及支付相關
    費用後，若尚有剩餘則由原告取得。」。嗣該庚○房地出售
    賣得價金約270 萬元，於償還系爭房地貸款及支付相關費用
    後，因原告已將系爭房地以贈與為原因過戶予被告，故被告
    乃將剩餘約20餘萬元之價金交付原告。原告雖主張兩造間之
    贈與係有負擔之贈與，然對於負擔之內容卻前後主張不一，
    於起訴時先主張負擔為給付100 萬元，嗣於訴訟審理中，又
    因證人丁○○之證述，而改口稱20幾萬元，顯難認為真正，
    被告否認系爭房地於原告贈與被告時係有負擔之贈與，原告
    主張被告未履行負擔而撤銷贈與，尚於法無據。更何況，依
    證人丁○○之證述內容，至多僅可認為係訴外人戊○○或證
    人丁○○要給付原告20幾萬元，並非受贈人即被告要給付原
    告20幾萬元，故兩造間之贈與並非附有負擔之贈與，原告自
    不得主張撤銷。
  (二)另訴外人戊○○亦從未承諾給付原告100 萬元，原告所提出
    之證明書並無法證明系爭房地之贈與附有100 萬元之負擔，
    況該證明書之簽立乃係訴外人戊○○遭受原告之脅迫下所簽
    ，訴外人戊○○已表示撤銷其意思表示。又縱若該證明書內
    容為真，則負有給付100 萬元義務者亦應係訴外人丁○○，
    而與被告無關。故原告主張兩造間之贈與係附有負擔之贈與
    ，係與事實不符，且無論係20幾萬元抑或100 萬元，其應負
    給付義務之人均非被告，而皆與被告無關，原告自不得援引
    民法第412 條第1 項規定主張撤銷。
四、經查：
  (一)按民事訴訟所謂不干涉主義（廣義的辯論主義）係指當事人
    所未聲明之利益，不得歸之於當事人，所未提出之事實及證
    據，亦不得斟酌之，此觀民事訴訟法第388 條之規定自明。
    至於適用法律，則係法官之職責，不受當事人所主張法律見
    解之拘束。因此，辯論主義之範圍僅為判決基礎之事實及其
    所憑之證據，而不及於法律之適用。換言之，當事人所為法
    律行為之性質為何，係法律解釋、適用之問題，應屬法院之
    職權，不受當事人主張之拘束，縱當事人已就其主張自認或
    不爭執，惟法院就當事人所主張起訴原因之事實判斷其法律
    上之效果，仍得依職權為之，而不受當事人自認或不爭執之
    影響。
  (二)次按所謂「贈與」係指因當事人一方以自己之財產為無償給
    與於他方之意思表示，經他方允受而生效之契約，民法第40
    6 條規定甚明。是以贈與必須當事人一方有以財產為無償給
    與他方之要約，經他方承諾者，始足當之，與當事人約定一
    方移轉財產權於他方，他方支付價金所成立之買賣契約尚屬
    有別，即買賣契約乃雙務契約，買受人對於出賣人有交付約
    定價金之義務，出賣人對買受人則負交付標的物及使其取得
    所有權之義務。又，父母向他人購買不動產，而約定逕行移
    轉登記為其未成年子女名義，不過為父母與他人間為未成年
    子女利益之契約（民法第269 條第1 項之契約），在父母與
    未成年子女抑或該他人與未成年子女之間，既均無贈與不動
    產之法律行為可言，自難謂該不動產係由於父母抑或該他人
    所贈與。
  (三)本件依原告所主張之起訴原因事實，乃為：「系爭房地為原
    告所出資購買，而於原告購入系爭房地後，因原告之大哥即
    訴外人丁○○之要求，原告不敢違抗，遂應允訴外人許錦樺
    （即原告四弟、被告之父）一家人居住系爭房地內。然嗣後
    訴外人許錦樺不幸去世，於訴外人許錦樺過世後，原告本欲
    將系爭房地收回出售，惟斯時因訴外人丁○○又告以原告不
    許出售，並云：被告一家已住習慣，你不要賣給別人，我來
    從中協調，把被告之父原有坐落新北市○○區○○路1 段房
    地賣掉，將所得價款給付予你100 萬元為補償等語，原告遂
    應長兄即訴外人丁○○之提議，於88年2 月5 日，以贈與為
    原因，將系爭房地所有權移轉登記予被告，惟同時約定需將
    庚○房地出售後所得價款中之100 萬元給付原告為補償。當
    年被告年僅11歲，故所為及所受意思表示均係由其母即訴外
    人戊○○代理。」。而就原告上開所主張之起訴原因事實，
    被告則係以：「訴外人許錦樺所有之庚○房地，於其過世後
    ，係由訴外人戊○○所繼承取得。於訴外人許錦樺過世後，
    為求其家人與親屬間彼此能就近有照應，訴外人丁○○、戊○○乃與原告達成協議，將上揭庚○房地予以出賣，原告將
    系爭房地移轉登記予被告，該庚○房地所賣得之價金於用以
    償還系爭房地貸款及支付相關費用後，若尚有剩餘則由原告
    取得。」等語置辯，再參以證人丁○○、乙○○於本院審理
    時到庭所為證述內容，均一再強調係「一間換一間」等語（
    見本院卷第44頁至第49頁），且原告對於上開協商之過程均
    係由渠與訴外人丁○○、戊○○為之，以及嗣後訴外人戊○○將繼承自訴外人許錦樺所有之庚○房地出售後，確有以其
    中之部分價金（230 萬元）清償原於系爭房地上早已存在之
    抵押權所擔保之債權，並於塗銷該抵押權設定登記之同日，
    始辦理所有權移轉登記與被告等情亦均不爭執（見本院卷第
    57 頁 反面、第58頁），並有系爭房地之登記簿謄本、異動
    索引資料等在卷可稽。是由上述情節綜合分析可知，原告本
    即欲收回系爭房地出售，但因訴外人戊○○一家已住習慣，
    故經由訴外人丁○○之從中協調、磋商，原告乃同意將系爭
    房地出賣與訴外人戊○○，而訴外人戊○○則係以出售其所
    繼承之庚○房地價款以為支付（此乃證人所謂一間換一間緣
    故），僅不過就「給付對價」內容，究係應為「由買受人即
    訴外人戊○○代為清償系爭房地之抵押貸款餘額230 萬元（
    此與一般市場交易型態，出賣人需塗銷抵押權設定之情形相
    符）及相關費用後，再給付原告100 萬元」，抑或應係「將
    出售庚○房地所得（270 萬元）用以清償系爭房地之抵押貸
    款餘額230 萬元及相關費用後之餘款給付原告」何者，兩造
    於本件訴訟中尚有爭執。至「移轉所有權」內容，則應係基
    於訴外人戊○○與原告間之約定，始逕行移轉登記為其未成
    年子女即被告所有。而登記原因所以登記為贈與，不過係所
    委請辦理之代書於代辦過程中所自行採取之便宜舉措，此觀
    證人丁○○於本院審理時到庭證稱：「用贈與過戶是因為我
    交給代書辦，代書就這樣辦好，我想辦好就辦好」等語並可
    窺知。是就上揭給付對價之內容，不論二者之何者為真，然
    均堪認訴外人戊○○與原告間就系爭房地之「給付對價」及
    「移轉所有權」業曾於88年2 月5 日辦妥移轉登記之前，已
    有達成協議，且該協議之性質，揆諸前揭說明，依契約之內
    容，並探求當事人立約當時之真意，乃應為兼為被告利益之
    買賣契約甚明，尚非原告所主張之附負擔無償贈與契約，蓋
    訴外人戊○○需以出售庚○房地之所得為對價之給付，而原
    告則需移轉系爭房地之所有權，且原告之移轉所有權顯然並
    非係屬無償。至所以移轉登記與被告，則當係由於訴外人戊○○與原告之約定緣故，至為灼然。
  (四)又，原告雖一再主張與被告間係成立一無償贈與契約，且被
    告對於原告所為此一主張於本院審理中亦未加爭執，然依上
    所述，當事人間所為法律行為之性質為何，其認定係屬法院
    之職權，縱當事人已就其主張自認或不爭執，惟法院就當事
    人所主張起訴原因之事實判斷其法律上之效果，仍得依職權
    為之，而不受當事人自認或不爭執之影響。是本院自仍得就
    原告所主張之起訴原因事實、依職權判斷其法律上之效果，
    不受原告主張或被告不爭執之影響，併予敘明。
五、綜上所述，本件依原告主張之起訴事實、被告抗辯內容以及
    證人丁○○、乙○○之證述，並參以卷附證據資料，可徵因
    與原告有所約定而負有給付對價義務者，乃為訴外人戊○○
    ，並非被告（蓋庚○房地係由訴外人戊○○繼承，而非被告
    緣故），且其給付義務內容，除兩造爭執之數額部分外，尚
    有代為清償抵押貸款餘額之部分，而原告因此所負之移轉登
    記義務，所以登記為被告所有，亦係由於與訴外人戊○○間
    之約定所為，其約定之性質，應為兼為被告利益之買賣契約
    乙節，既經認定如前，則堪認原告與被告間並無所謂贈與契
    約存在，更遑論有何附負擔之贈與契約可言。從而，原告主
    張依據民法第412 條規定，渠得撤銷與被告間之附負擔贈與
    契約，並已依法為撤銷之意思表示，則依民法不當得利之法
    律關係，被告應負返還如訴之聲明所示利益與原告之義務云
    云，即均屬於法無據，難以准許，是原告之訴自應予以駁回
    。
六、本件事證已臻明確，兩造其餘主張、陳述及所提之證據暨攻
    擊防禦方法，經本院審酌後，認與本案判斷結果無影響，均
    毋庸再予一一審酌，附此敘明。
七、本件原告之訴既經駁回，其假執行之聲請亦已失所附麗，應
    併駁回之。
八、結論：本件原告之訴為無理由，依民事訴訟法第78條，判決
    如主文。
中　　華　　民　　國　 100　　年　　5 　　月　　30　　日
                  民事第一庭法　官　黃若美
以上正本係照原本作成
如對本判決上訴，須於判決送達後20日內向本院提出上訴狀
中　　華　　民　　國　 100　　年　　5 　　月　　30　　日
                　　　　　　書記官　高偉庭
附表：
┌──┬──┬───────────────┬─────┐
│編號│種類│     地號/建號                │權利範圍  │
├──┼──┼───────────────┼─────┤
│ 一 │土地│新北市○○區○○段288 地號    │176/10000 │
│    │    │                              │          │
├──┼──┼───────────────┼─────┤
│ 二 │建物│同段218 建號（門牌號碼：新北市│全部      │
│    │    │三峽區○○街28巷1 號2 樓）    │          │
└──┴──┴───────────────┴─────┘
